【裁判字號】    96,重訴,529
【裁判日期】    970603
【裁判案由】    確認買賣關係不存在等
【裁判全文】
臺灣板橋地方法院民事判決             96年度重訴字第529號
原      告  丙○○
訴訟代理人  乙○○
被      告  甲○○
???????????號
上列當事人間請求確認買賣關係不存在等事件，經本院於民國97
年5 月20日言詞辯論終結，判決如下：
    主  文
確認兩造間就坐落新莊市○○段第二二七地號、權利範圍十萬分
之一八０土地，及新莊市○○段第二一０三建號即門牌號碼為臺
北縣新莊市○○○路三八二號十八樓之二、權利範圍全部建物、
新莊市○○段第二九一０建號即門牌號碼為臺北縣新莊市○○○
路三七０至三九二（雙）號地下二層、權利範圍三三七分之一建
物之買賣關係不存在。
被告應協同原告將前項房地所有權移轉登記予被告。
訴訟費用由被告負擔。
    事實及理由
壹、程序部分：按訴狀送達後，原告不得將原訴變更或追加他訴
    。但請求之基礎事實同一者，不在此限，民事訴訟法第255
    條第1 項第2 款定有明文。本件原告起訴時，原係請求確認
    兩造間就坐落新莊市○○段第227 地號、權利範圍10萬分之
    180 土地，及新莊市○○段第2103建號即門牌號碼為臺北縣
    新莊市○○○路382 號18樓之2 、權利範圍全部建物、新莊
    市○○段第2910建號即門牌號碼為臺北縣新莊市○○○路37
    0 至392 （雙）號地下2 層、權利範圍337 分之1 建物（下
    稱系爭房地）之買賣關係不存在；被告應就前示房地於民國
    96年8 月20日以買賣為原因而為之所有權移轉登記應予塗銷
    。其中第2 項聲明部分，先於97年4 月29日以民事準備（二
    ）狀變更為「原告得單獨辦理將系爭房地產權移轉登記回復
    予被告」，復於本院97年5 月20日言詞辯論期日變更為「被
    告應協同原告將前項房地所有權移轉登記予被告」，核屬聲
    明之變更，惟因其請求之基礎事實究仍同一，其變更自屬合
    法，合先敘明。
貳、實體部分：
一、原告起訴主張：原告於96年5 月間，透過恆安不動產仲介經
    紀有限公司仲介，向被告購買其所有系爭房地，雙方並於96
    年5 月29日簽訂不動產買賣契約書（下稱系爭契約書），其
    中第5 條第1 項約定：「乙方（按即被告）應保證產權清楚
    ，無他人主張所有權、優先承買權、使用權、界址糾紛、占
    有或強制執行等權利致買賣標的存有給付不能或給付不完全
    情事」、第2 項約定：「本約簽訂後，乙方不得就買賣標的
    增加或另行設定抵押權、出租、出典、讓售、擔保等情事，
    否則乙方應於完稅前排除理清」，另附註亦約定：「乙方之
    二順位設定，俟乙方負責於完稅時負責塗銷，甲方（按即原
    告）再匯完稅款至履保專戶」。惟原告已於96年5 月29日支
    付第1 、2 期款（即簽約款、用印款）共新臺幣（下同）70
    萬元，但被告卻遲未塗銷設定於系爭房地之2 筆抵押權，經
    原告多次通知，被告仍置之不理。其既有違約情事，原告乃
    依系爭契約書第10條第1 項規定於96年10月1 日以存證信函
    通知被告解除契約，則前揭買賣關係應已消滅，爰訴請確認
    該買賣關係不存在。次因本件買賣契約有履約保證，必先將
    系爭房地回復登記於被告名下，履約保證公司才能將已付之
    70萬元返還原告，而原告既已解除契約，被告依法亦應負回
    復原狀義務，爰另請求判命被告應協同原告將前項房地所有
    權移轉登記予被告等語。
二、被告未於言詞辯論期日到場，亦未提出書狀作何聲明或陳述
    。
三、按確認法律關係之訴，非原告有即受確認判決之法律上利益
    者，不得提起之，民事訴訟法第247 條定有明文。所謂即受
    確認判決之法律上利益，係指法律關係之存在與否不明確，
    原告主觀上認其在法律上之地位有不妥之狀態存在，且此種
    不妥狀態，能以確認判決將之除去者而言（最高法院52年台
    上字第1237號判例參照）。本件原告主張被告有約定之解約
    事由，並據以解除契約，而被告就此雖未以言詞或書面提出
    爭執，但亦未明示同意系爭買賣契約業因原告行使約定解除
    權而歸於消滅，則兩造間系爭買賣關係是否存在，仍有不明
    ，並有以確認判決除去之必要，故原告訴之聲明第1 項部分
    ，應具確認利益。
四、原告主張其與被告簽訂系爭買賣契約、已付第1 、2 期款項
    共70萬元、被告未依約塗銷設定於系爭房地之2 筆抵押權及
    原告已於96年10月1 日通知被告解除契約等情，業已提出買
    賣契約書、土地及建物登記謄本、存證信函等為證（本院卷
    3 至10、34至39頁），而被告已於相當時期受合法之通知，
    卻未於言詞辯論期日到場，亦未提出書狀爭執，依民事訴訟
    法第280 條第3 項準用同條第1 項之規定，應視同自認原告
    所主張之事實，是原告前開主張，自堪信為真實。
五、按解除契約，係指當事人之一方，行使其本於法律或契約所
    定之解除權，使契約自始歸於消滅之一方的意思表示而言（
    最高法院51年台上字第2829號判例參照）。本件被告依約負
    有塗銷已設定於系爭房地之抵押權之義務，經原告催告履行
    後，迄今仍未履行，而有不依約履行契約義務之違約情事，
    則原告依據契約第10條第1 項，取得解除契約之權利，其於
    96年10月1 日以存證信函將解除契約之意思表示送達被告，
    已生解除效力，則該買賣契約依法自始歸於消滅，故原告請
    求確認其與被告間所訂系爭買賣契約不存在，核屬有據。
六、按契約解除時，當事人雙方負有回復原狀之義務，除法律另
    有規定或契約另有訂定外，由他方所受領之給付物，應返還
    之，民法第259 條第1 款定有明文。系爭買賣契約既於96年
    10 月1日解除，而系爭房地復於96年9 月7 日移轉登記予原
    告所有，有土地及建物登記謄本在卷可查，則原告依法即有
    將該房地返還予被告之義務，然所謂給付兼需債權人之行為
    者，係指債權人於受領行為以外，兼需為協力之其他事實或
    法律行為，債務人始克完成其給付之情形。辦理土地所有權
    移轉或更名登記，必須權利人及義務人雙方提出登記所需文
    件，始能完成所有權移轉登記手續，亦即債務人之給付兼需
    債權人之行為（最高法院89年度台上字第1390號、92年度台
    上字第1065號、77年度台上字第1743號判決參照）。本件原
    告依法既有返還系爭房地所有權之義務，亦願將該房地所有
    權移轉登記予被告，被告即有協同辦理該所有權移轉登記之
    義務，是原告請求被告協同將前項房地所有權移轉登記予被
    告，亦屬有理。
七、綜上所述，原告請求確認其與被告間就系爭房地之買賣關係
    不存在，及請求被告協同將前項房地所有權移轉登記予被告
    ，均屬有理，應予准許。
據上論結，本件原告之訴為有理由，依民事訴訟法第385 條第1
項前段、第78條，判決如主文。
中    華    民    國    97    年    6     月    3     日
                  民事第二庭?法  官  楊明佳
以上正本係照原本作成
如對本判決上訴，須於判決送達後20日內向本院提出上訴狀
中    華    民    國    97    年    6     月    3     日
                            ?書記官  楊璧華


司法院資訊處製作；財團法人民間司法改革基金會備份。
